臺灣新竹地方法院民事小額判決
110年度竹北小字第549號
原      告  第一產物保險股份有限公司

法定代理人  李正漢  
訴訟代理人  徐郁傑  
被      告  莊育興  

上列當事人間請求損害賠償事件，本院於民國110年10月14日辯
論終結，判決如下：
    主  文
一、被告應給付原告新臺幣肆萬肆仟壹佰伍拾肆元，及自民國11
    0年9月25日起至清償日止，按年息百分之五計算之利息。
二、原告其餘之訴駁回。
三、訴訟費用新臺幣壹仟元由被告負擔。
四、本判決得假執行。 
  事實及理由
壹、程序方面
    本件被告經合法通知，未於言詞辯論期日到場，核無民事訴
    訟法第386條所列各款情形，爰依原告之聲請，由其一造辯
    論而為判決，合先敘明。
貳、實體方面
一、原告主張：被告於民國109年1月16日10時許，駕駛訴外人郭
    慧鈴向原告投保強制汽車責任保險之車牌號碼0000-00號自
    用小客貨車（下稱肇事車輛）在新竹縣湖口鄉中山路與千湖
    路口處，因無照駕駛及變換車道不當，與訴外人苗正平騎乘
    車牌號碼000-0000號普通重型機車發生碰撞，致苗正平人車
    倒地，受有右側脛骨平台與腓骨近端骨折、右足擦挫傷等傷
    害，經原告依強制汽車責任保險契約給付苗正平新臺幣（下
    同）6萬4,157元。而被告於本件事故發生當時係無照駕駛而
    肇事，是原告依規定給付保險金予受害人後，得在給付金額
    範圍內，代位行使請求權人即受害人對被保險人即被告之請
    求權等語。為此爰依強制汽車責任保險法第29條第1項之規
    定，提起本件訴訟等語，並聲明：被告應給付原告6萬4,157
    元，及自起訴狀繕本送達翌日起至清償日止，按年息5%計算
    之利息。
二、被告未於言詞辯論期日到場，亦未提出書狀作何聲明或陳述
    。
三、本院之判斷：
  (一)原告主張之上開事實，業據其提出汽車保險計算書(強制)
      、新竹縣政府警察局新湖分局道路交通事故當事人登記聯
      單、強制險醫療給付費用彙整表、新竹馬偕紀念醫院診斷
      證明書、天主教仁慈醫療財團法人仁慈醫院診斷證明書等
      件為證，且有新竹縣政府警察局新湖分局110年9月28日竹
      縣湖警交字第1103007985號函檢附之道路交通事故現場圖
      、初步分析研判表、調查筆錄及事故照片等在卷可稽，而
      被告經合法通知迄未到場爭執，亦未提出書狀作何有利於
      己之聲明或陳述，以供本院審酌，本院依調查證據之結果
      及斟酌全辯論意旨，堪認原告之主張為真實。
　(二)按因故意或過失，不法侵害他人之權利者，負損害賠償責
      任；汽車、機車或其他非依軌道行駛之動力車輛，在使用
      中加損害於他人者，駕駛人應賠償因此所生之損害，民法
      第184條第1項前段、第191條之2定有明文。又未領有駕駛
      執照者，不得駕駛小型車，道路交通管理處罰條例第21條
      第1項第1款分別定有明文。經查，被告於本件事故發生時
      駕駛執照係經註銷，業經本院依職權向交通部公路總局新
      竹區監理所新竹市監理站查詢明確，依前揭規定，被告本
      不得駕駛小型車上路，並駕駛肇事車輛在新竹縣湖口鄉中
      山路西往東方向右轉要進入千湖路時，與直行中山路苗正
      平騎乘之機車發生碰撞，致苗正平人車倒地，受有右側脛
      骨平台與腓骨近端骨折、右足擦挫傷等傷害此有道路交通
      事故現場圖、道路交通事故調查報告表所載及現場照片所
      示可佐，足見被告之駕駛行為顯有過失，且與苗正平所受
      傷害間具有相當因果關係，是被告就本件肇事應負過失侵
      權行為責任，洵堪認定。
　(三)被保險人違反道路交通管理處罰條例第21條或第21條之1
      規定而駕車，致被保險汽車發生汽車交通事故者，保險人
      仍應依本法規定負保險給付之責。但得在給付金額範圍內
      ，代位行使請求權人對被保險人之請求權。又本法所稱被
      保險人，指經保險人承保之要保人及經該要保人同意使用
      或管理被保險汽車之人。而本法所稱汽車，係指公路法第
      2條第8款規定之汽車及行駛道路之動力機械，強制汽車責
      任保險法第29條第1項第5款、第9條第2項、第5條第1項定
      有明文規定。考量其立法目的，在於被保險人明知該禁止
      規範猶執意駕駛致肇事，無異於「自陷於風險」之行為，
      為維持保險契約最大善意原則，且避免濫用本保險而適度
      控制危險，自應使負終局責任者負其應負之責任。又強制
      汽車責任保險為政策性強制保險，為保障受害人，規定保
      險人仍應給付保險金，同時賦予保險人向加害人求償之權
      利。惟求償範圍不得逾越加害人或汽車所有人所應負擔之
      損害賠償金額，其本質上仍為行使保險代位權之性質，係
      基於受害人損害賠償請求權之法定移轉，並非獨立之求償
      權。經查，被告於肇事當時並未領有駕駛執照，猶仍駕車
      ，核屬違反道路交通管理處罰條例第21條第1項第1款之規
      定，且被告右轉彎及變換車道時依道路交通安全規則第91
      條第1項第1款規定：「右轉彎時，應先顯示車輛前後之右
      邊方向燈光，或由駕駛人表示左臂向上，手掌向右微曲之
      手勢。」、同規則第91條第1項第6款規定：「變換車道時
      ，應先顯示欲變換車道方向之燈光或手勢。」，不得驟然
      變換車道，而原告主張其已依強制汽車責任保險法第29條
      第1項第5款規定賠付診療費5,352元、看護費3萬6,000元
      、接送費用1,725元、輔助器材費用2萬元、膳食費用1,08
      0元等，合計6萬4,157元予本件汽車交通事故之受害人苗
      正平，有原告提出之汽車保險計算書及強制醫療給付費用
      彙整表為憑，惟關於膳食費1,080元之部分，縱無系爭事
      故之發生，苗正平仍應支出，故非屬侵權行為之損害賠償
      範圍，此部分請求則屬無據。
　(四)再按損害之發生或擴大，被害人與有過失者，法院得減輕
      賠償金額，或免除之，民法第217條第1項定有明文。此項
      規定之目的在謀求加害人與被害人間之公平，倘受害人於
      事故之發生亦有過失時，由加害人負全部賠償責任，未免
      失之過苛，故明文賦與法院得不待當事人之主張，減輕其
      賠償金額或免除之職權。次按被保險汽車發生汽車交通事
      故，加害人有違反道路交通管理處罰條例第21條之規定而
      駕車（即無照駕駛）之情形者，保險人仍應依本法規定給
      付保險金，但得在給付金額範圍內，代位行使請求權人對
      被保險人之請求權，強制汽車責任保險法第29條第1項第5
      款規定甚明。該條修正前條文即第27條原規定為「向加害
      人求償」，惟其性質仍屬代位權，即法定債之移轉，移轉
      前後債權具有同一性，保險人對加害人之損害賠償請求權
      即為被害人對加害人原有之損害賠償請求權，而現行強制
      汽車責任保險法第29條並已明文修正為「代位行使請求權
      人對被保險人之請求權」，尤屬明確。準此，苟被害人就
      車禍之發生與有過失者，加害人亦得對代位行使請求權之
      保險人主張此項抗辯，請求減輕賠償金額或免除之。又按
      汽車行駛時，駕駛人應注意車前狀況，並隨時採取必要之
      安全措施，道路交通安全規則第94條第3項定有明文。經
      查，苗正平於警詢中陳稱：當時我騎乘普重機車(MKS-973
      5)行駛機車車道直行中山路，對方小客貨(7423-TW)行駛
      中山路外側車道，對方感覺要轉彎不轉的，且未打方向燈
      ，我就按喇叭提醒對方車輛，對方還是沒有打方向燈，我
      以為對方車輛是要直行，我就繼續直行，對方車輛突然就
      偏離過來機車車道上，我就不慎與對方車輛發生碰撞我就
      翻車等語，觀之本件事故後現場照片，可知肇事車輛在二
      車碰撞當時車身已朝右傾，右前車頭並已碰觸右側白色邊
      線，機車碰撞肇事車輛右側車身等情，可見苗正平騎乘機
      車時應得注意肇事車輛已開始偏向右側欲進行轉彎行徑，
      竟疏未依當時情況，適時減速慢行以避免危險發生，而仍
      繼續直駛前進，致碰撞肇事車輛右側車身，顯然亦有未注
      意車前狀況及未採取安全措施之過失，是苗正平就系爭車
      禍事故之發生亦屬與有過失。經考量苗正平與被告過失情
      節之輕重，認苗正平就系爭車禍事故應負30%過失責任，
      適用過失相抵之法則，減輕被告賠償金額30%，故原告得
      請求被告賠償之金額應為4萬4,154元【計算式：(64,157-
      1,080)x（1－30%）＝44,154，小數點以下四捨五入】。
　(五)末按遲延之債務，以支付金錢為標的者，債權人得請求依
      法定利率計算之遲延利息；應付利息之債務，其利率未經
      約定，亦無法律可據者，週年利率為5%；給付無確定期限
      者，債務人於債權人得請求給付時，經其催告而未為給付
      ，自受催告時起，負遲延責任。其經債權人起訴而送達訴
      狀，或依督促程序送達支付命令，或為其他相類之行為者
      ，與催告有同一效力，民法第233條第1項前段、第203條
      、第229條第2項分別定有明文。據此，原告請求給付自起
      訴狀繕本送達翌日即110年9月25日起至清償日止，按年息
      5%計算之利息，於法並無不合，應予准許。
　(六)綜上所述，原告依強制汽車責任保險法第29條第1項之規
      定及侵權行為之法律關係，請求被告給付4萬4,154元，及
      自110年9月25日起至清償日止，按年息5%計算之利息，為
      有理由，應予准許；逾此範圍之請求，則無理由，應予駁
      回。
四、本件係適用小額訴訟事件為被告敗訴之判決，爰依職權宣告
    假執行，並於裁判時確定其訴訟費用額如主文第3 項所示。
五、據上論結，本件原告之訴為一部有理由、一部無理由，依民
    事訴訟法第436 條之23、第436 條第2 項、第385 條第1 項
    前段、第79條、第436 條之19第1 項、第436 條之20，判決
    如主文。
中　　華　　民　　國　　110 　年　　10　　月　　29　　日
                  竹北簡易庭法　　　官　王佳惠
以上正本係照原本作成。
如對本判決上訴，非以其違背法令為理由不得為之，且須於判決
送達後20日內以上訴狀記載上訴理由向本院提出上訴狀。
如委任律師提起上訴者，應一併繳納上訴審裁判費。
中　　華　　民　　國　　110 　年　　10　　月　　29　　日
                            書  記  官　黃伊婕